臺灣臺北地方法院民事判決　　　　　　 96年度簡上字第177號
上　訴　人　華一消防工程有限公司
　　　　　　　　　　　　00室)
法定代理人　戊○○
訴訟代理人　甲○○
被上訴人　　台北大眾捷運股份有限公司
　　　　　　　　　　　　樓
法定代理人　丁○○
訴訟代理人　丙○○
　　　　　　乙○○
上列當事人間請求給付貨款事件，上訴人對於中華民國96年2月
27日臺灣臺北地方法院臺北簡易庭96年度北簡字第3004號第一審
判決提起上訴，本院於96年11月15日言詞辯論終結，判決如下：
    主  文
上訴駁回。
第二審訴訟費用新臺幣貳仟捌佰貳拾元由上訴人負擔。
    事實及理由
一、上訴人起訴主張：上訴人華一消防工程有限公司承攬被上訴
    人台北大眾捷運股份有限公司「木柵線消防系統設備維護工
    作」工程，雙方簽訂台北大眾捷運股份有限公司勞務採購契
    約(下稱系爭契約)，系爭契約存續期間為民國93年1月1日至
    94年12月31日，於94年10月27日，木柵線南京東路設備變電
    室發生海龍自動滅火系統突然自行釋出內填藥劑事故（下稱
    系爭事故），伊依約填充藥劑，先行支出費用共計新台幣（
    下同）178,101元，然經伊技術人員會同被上訴人技術人員
    會勘，復經伊委請設備原廠代理商技師前往勘查，皆無法查
    出設備有任何缺失及故障，系爭事故顯不可歸責於伊。又本
    件海龍藥劑並非契約期間「消防演練」及「臨時故障失效」
    ，且依兩造工作說明書六(十一)條約定「前項原因外之故障損失
    」始由伊負責，而本件係「釋出原因不明」，又檢測滅火設
    備完全正常，並無「故障」可言。再從上訴人裝置防突波裝
    置，亦可證另有事發原因，而與上訴人無關。另被上訴人之
    契約解釋已經違反定型化契約誠信及公平原則。故依約前開
    費用應由被上訴人負擔。然被上訴人迄今尚未給付。爰依系
    爭契約第5條第1項工作說明第6點(十一)第1目之法律關係，求為
    命被上訴人應給付伊178, 101 元，及加計自起訴狀繕本送
    達翌日起算之法定遲延利息之判決等情。
二、被上訴人則以：依兩造工作說明書六(十一)條約定，於因非人力
    所可抗拒之天然災害、可歸責於伊人員操作不當、正常功能
    滅火之外所造成之故障損失，概由上訴人負責，而系爭事故
    經兩造人員會同勘查，非肇因於天災、火災，另伊人員僅於
    系爭事故發生後,方進入木柵線南京東路設備變電室檢視，
    系爭事故發生時點並未有伊人員進出或留置於內，顯見非伊
    人員操作不當所致，依前開約定，該費用應由上訴人負擔；
    又該海龍自動滅火系統於無火災情況下釋出內填藥劑，顯見
    有設備異常之情事，依兩造工作說明書一(二)條約定，上訴人
    應負全責及損壞賠償；伊已安裝隔離變壓器之突波防止設備
    ，已盡避免該系統遭受損壞之責﹔而系爭事故發生後，上訴
    人完成復原行為，方委請訴外人尚懋科技股份有限公司檢測
    ，故該檢測結果無法作為系爭事故狀況說明之證據資料等語
    ，資為抗辯。
三、原審法院為上訴人全部敗訴之判決，經上訴人聲明不服，並
    於本院聲明：(一)原判決廢棄。(二)上開廢棄部分，被上訴人應
    給付上訴人178,101元，及自起訴狀繕本送達翌日起至清償
    日止，按年息5％計算之利息。被上訴人則聲明：駁回上訴
    。
四、查，上訴人承攬被上訴人「木柵線消防系統設備維護工作」
    工程，雙方簽訂勞務採購契約，並以工作說明書為契約之一
    部，該契約存續期間為93年1月1日至94年12月31日，於94年
    10月27日，木柵線南京東路設備變電室在無火災發生下，突
    然自行釋出內填藥劑事故，釋出原因不明上訴人依約填充藥
    劑，支出費用共計178,101元等情，有卷附台北大眾捷運股
    份有限公司勞務採購契約、工作說明書、統一發票、門禁紀
    錄可憑（見原審卷第5至19頁、第22至23頁、第45至46頁）
    ，並為兩造所不爭執，堪信為真實。
五、本件應審究者為上訴人依系爭契約第 5 條第 1項工作說明
    第 6 點(十一)第 1 目向被上訴人請求費用計 178,101 元，是
    否有理由？茲分別論述如下：
（一）按兩造之系爭工作說明書約定：「六工作要求：... (十一)其
      它要求：1.若因非人力所可抗拒之天然災害或歸責於甲方
      （指即被上訴人）人員操作不當及正常功能滅火，所造成
      之故障經甲方通知後，乙方（指即上訴人）有義務協助緊
      急搶修不得拒絕，其所需材料由甲方提供，若甲方無材料
      時，則由乙方提供材料，所需之費用另議；前述原因外之
      故障損失概由乙方負責，包括火災所產生之消防耗材 (撒
      水頭、探測器及滅火藥劑)損失。... 」（見原審卷第17
      、51頁）。則本件兩造約定發生故障之情形，若係天然災
      害、可歸責被上訴人操作不當或正常滅火造成之故障，雙
      方就所需材料價金另行商議；若係上開三情形以外之故障
      ，則約定由上訴人負責。可見工作說明書六(十一)其它要求1.
      主要係就不可歸責雙方之故障損失，約定兩造分擔之責任
      ，除約明可歸責被上訴人部分外，並不以故意過失為必要
      ，上訴人一再指摘其須有故意過失才可歸責，自與本條約
      定本旨相悖。況本條尚就天災及正常滅火之不可歸責雙方
      之故障損失，約定由雙方商議價金，並非均由上訴人承擔
      ，難謂有何不公或違背誠信之處，上訴人主張違反定型化
      契約之誠信及公平原則云云，自屬無稽。
（二）另本件木柵線南京東路設備變電室發生海龍自動滅火系統
      突然自行釋出內填藥劑，釋出之原因不明，已如前述。至
      上訴人委請訴外人尚懋科技股份有限公司檢測結果為：控
      制主機顯示各迴路正常、系統整體測試正常，判斷統本身
      因素所引起之釋放，原因疑似為未知的外力因素所導致等
      情（見本院卷第111頁檢測結果報告），再經本院函詢該
      公司函覆略以，係在系統均已復原之狀況下抵達檢測，且
      因上訴人之提問特定釋出之原因且現場已經重整，故以疑
      似未知的外力因素統稱等語（見本院卷第114頁所附該公
      司96年7月19日96尚字第9617號函），是此檢測結果亦僅
      是重申釋出原因不明而已，不能為上訴人有利之事實認定
      。被上訴人已經提出早於85年間已在木柵線裝置防突波設
      備，上訴人復未能提出本件係由突波所致海龍藥劑釋出，
      則既為釋出原因不明，不論是否為不可知之外力，當非屬
      天然災害或正常功能滅火，更非可歸責被上訴人之使用，
      參諸兩造前開之約定，上訴人即應負責甚明。
（三）再者，所謂「故障」者也，考諸網路版教育部重編國語辭
      典修訂本，乃指機械發生毛病或障礙，而「毛病」之引申
      義為「人的缺點，瑕疵或事物的弊端問題」，「障礙」則
      指「阻礙」。本件屬海龍藥劑釋出原因不明，然在無火災
      之正常情況下任意釋出藥劑，海龍消防系統本身當有其毛
      病及障礙，否則不會有此結果出現，上訴人執事後雙方檢
      測系統無異常，而解為並無故障云云，非特任解文義，甚
      至不顧海龍藥劑確已不當釋出之結果，要不足採。
（四）復按工作說明書六(十一)1.後段已經約明前述原因外之故障損
      失概由上訴人負責，且消防耗材中之藥劑損失亦包括在內
      ，是上訴人自應就回復藥劑之勞務及藥劑材料本身之費用
      負責，其以工作說明書一(一)「消防系統設備... 6.乙方 (
      即原告)須按時更換甲方 (即被告)木柵線失效、過期各型
      式乾粉、海龍及CO2滅火器藥劑 (含契約期間消防演練及
      臨時故障失效之滅火器)」之約定，主張無消防演練且無
      臨時故障失效而無庸負責云云，亦不足採。
六、綜前所述，本件木柵線南京東路設備變電室發生海龍自動滅
    火系統突然自行釋出內填藥劑，釋出之原因不明，上訴人依
    約自應負擔消防耗材滅火藥劑之損失。從而，上訴人請求被
    告給付178,101元，及法定利率自聲請日起至清償日止負擔
    利息，為無理由，應予駁回。原審判決於法要無不合。上訴
    意旨仍執前詞指摘原判決不當，求予廢棄改判，難認有理由
    ，應駁回其上訴。
七、另兩造其餘攻擊或防禦方法，經本院審酌後，認均與本件之
    結論無涉，茲不再一一論述，併予敘明。
八、據上論結，本件上訴為無理由，依民事訴訟法第436條之1第
    3項、第449條第1項、第78條、第87條第1項，判決如主文。
中　　華　　民　　國　　96　　年　　11　　月　　29　　日
                 民事第四庭    審判長法　官　劉坤典
                  　　　　　　　　　 法　官　余明賢
                                     法  官  吳定亞
以上正本係照原本作成
本判決不得上訴。
中　　華　　民　　國　　96　　年　　11　　月　　29　　日
                                     書記官  高秋芬
